最高法院刑事判決　　　　　　九十四年度台上字第六五八０號
　　上　訴　人　台灣高等法院檢察署檢察官
　　上　訴　人
　　即　被　告　甲○○
　　選任辯護人　高進發律師
上列上訴人等因被告偽造有價證券案件，不服台灣高等法院中華
民國九十三年五月二十六日第二審判決（九十一年度上訴字第一
八九四號，起訴案號：台灣台北地方法院檢察署八十七年度偵字
第三五四號），提起上訴，本院判決如下：
    主  文
原判決撤銷，發回台灣高等法院。
    理  由
本件原判決認定：一上訴人即被告甲○○係正豐化學股份有限公
司（下稱正豐公司）董事長，為商業會計法所稱之商業負責人，
於民國八十四年十月間，經由力晟實業股份有限公司（下稱力晟
公司）之監察人江銅銘之介紹，以正豐公司負責人名義，與力晟
公司董監事廖治光、賴源和、高德義、林淳欣、莊超傑、林文山
等人洽談合併事宜，於八十四年十一月十四日簽訂買賣協議書，
約定由正豐公司向力晟公司購買各項資產（含新竹工業區土地，
新竹工業區廠房，羊喜窩廠土地，羊喜窩廠廠房，機器設備，模
具設備，及存貨、原物料、在製品、製成品等七項），總價新台
幣（下同）七億三百零六萬元（不含百分之五加值營業稅，公訴
人誤載為七億三百零八萬元），正豐公司並交付簽約金支票一紙
（支票號碼ＡＨ0000000號、發票人正豐公司、發票日同
年月十七日、面額一千萬元）予廖治光，力晟公司於同年十二月
一日將土地廠房、機器設備、存貨等（總價值七億九千二百六十
九萬六千九百三十五元，含營業稅）移交正豐公司，並於八十五
年六月將模具設備（價值七千一百一十三萬一千四百七十一元，
含營業稅）移交正豐公司。上訴人竟利用此一交易機會，意圖為
自己不法之所有，並基於業務侵占、違反商業會計法不實填製會
計憑證、不實記入帳冊、使財務報表不實等之概括犯意，而為下
列之犯行：(一)、上訴人意圖為自己不法之所有，並基於業務侵占
及違反商業會計法之概括犯意，明知如原判決附表三編號(一)所示
之款項並非交予力晟公司，仍佯以支付力晟公司為由，於如原判
決附表三編號(一)所示之時間，指示不知情之外務人員吳秀春自正
豐公司設於上海商業儲蓄銀行永和分行之支票存款帳戶（帳號：
一二五七－三號）、中華商業銀行南京東路分行之支票存款帳戶
（帳號：00000000000000號），以正豐公司之支
票兌領如原判決附表三編號(一)所示之現金款項，總計四千二百萬
元，全數交予上訴人，上訴人即連續將其業務上所持有之該三筆
正豐公司款項侵占入己。同時並指示不知情之會計人員游麗文、
芮德惠將此不實事項填製正豐公司之會計憑證即轉帳傳票三紙（
日期、金額如原判決附表三編號(一)所示，會計科目為「存出保證
金」，於摘要欄中附記「力晟」），及記入總帳、銀行往來帳等
會計帳冊。(二)、上訴人於八十四年十一月二十三日先要求廖治光
以力晟公司之名義，至台北銀行木柵分行開立甲存帳戶（帳號：
000000000000號），該帳戶之印鑑章及支票簿等均
經江銘銅轉交上訴人而授權使用。上訴人即承前業務侵占及違反
商業會計法之犯意，並另基於行使偽造文書之概括犯意，明知如
原判決附表三編號(二)所示之款項，並非交予力晟公司，仍佯以支
付力晟公司為由，指示不知情之會計人員分別於如原判決附表三
編號(二)所示之時間，將如原判決附表三編號(二)所示之金額，自正
豐公司設於台灣土地銀行松山分行支票存款帳戶（帳號：一０八
八－六號）轉帳匯款，或設於世華聯合商業銀行新生分行帳戶匯
款至前開力晟公司設於台北銀行木柵分行之帳戶（帳號：000
000000000號）。嗣再以上開力晟公司之名義，簽發如
原判決附表四所示之支票三十六紙，將之交予不知情之吳秀春，
持以向銀行承辦人員行使領款，然在未經廖治光之同意或授權，
逕指示吳秀春偽以廖治光之名義，於如原判決附表四所示之時間
，連續在台北市銀行木柵分行大額領款登記備查簿偽簽如原判決
附表五所示之「廖治光」之署押共十一枚，以示領款人為廖治光
本人，足以生損害於廖治光，進而持上開偽造之大額領款登記備
查簿及應兌領之支票向銀行承辦人員行使，而得以分次連續兌領
如該附表四所示之現金共一億八千八百五十萬元，全數交予甲○
○，上訴人即連續將其業務上所持有之上開正豐公司款項侵占入
己。同時並指示不知情之會計人員游麗文、芮德惠將此不實事項
填製正豐公司之會計憑證即轉帳傳票六紙（日期、金額為如原判
決附表三編號(二)所示，會計科目為「存出保證金」，於摘要欄中
附記「力晟」），及記入總帳、銀行往來帳等會計帳冊。(三)、上
訴人承前業務侵占、違反商業會計法及行使偽造文書之概括犯意
，明知如原判決附表三編號(三)所示三百三十四萬元並非交予力晟
公司，仍佯以支付力晟公司為由，於八十四年十一月三十日，指
示不知情之吳秀春自正豐公司設於台灣土地銀行松山分行之支票
存款帳戶（帳號：一０八八－六號），以正豐公司之支票一紙提
領該三百三十四萬元，然未經廖治光之同意或授權，逕指示吳秀
春偽以廖治光之名義，在台灣土地銀行松山分行提領大額現鈔登
記簿偽簽如原判決附表六所示之「廖治光」之署押一枚，以示領
款人為廖治光本人，足以生損害於廖治光，進而持上開偽造之提
領大額現鈔登記簿及該支票向銀行承辦人員行使，而得以兌領現
金三百三十四萬元，全數交予上訴人，上訴人即將其業務上所持
有之該正豐公司款項侵占入己。同時並指示不知情之會計人員游
麗文、芮德惠將此不實事項填製正豐公司之會計憑證即轉帳傳票
一紙（日期、金額為如原判決附表三編號(三)所示，會計科目為「
存出保證金」，於摘要欄中附記「力晟」），及記入總帳、銀行
往來帳等會計帳冊。(四)、上訴人於八十五年六月間，以力晟公司
需要資金週轉為由，透過亞太會計事務所經理林燕春之介紹，委
請萬集會計事務所呂素葉代為向他人借貸一億五千九百萬元，由
呂素葉請萬集會計事務所員工白玉慧於同年月二十九日，由活期
存款帳戶（帳號：九五一一七一、九五０八０九、九五五六九０
、九五五六八一、九五五七六二、九五五七五四、九五五七二０
、0000000、九五五六六五、九五五六七三號）提領二十
筆現金（共一億三千八百三十七萬元）、匯款三筆（共二千零五
十萬元）、現金三十萬元（提示支票號碼為ＡＵ0000000
號、發票日為同年月二十九日、付款人為台灣省合作金庫玉成支
庫、帳號為六０五五八之八號、面額為三十萬元），將總額一億
五千九百萬元之款項分十一筆存入正豐公司設於台灣省合作金庫
玉成支庫之活期存款帳戶（帳號：九五一五九七號）。嗣於同年
七月二日，上訴人均未動用，旋將該筆借款返還，呂素葉即委請
白玉慧於上開正豐公司帳戶（帳號：九五一五九七號）內提領九
筆現金（共一億五千九百萬元），轉存二十筆現金（共一億二千
三百九十萬元）至台灣省合作金庫玉成支庫之活期存款帳戶（帳
號：九五五九一六、九五五九０八、九五五九五九、九五五０五
三、九五五０五八、九五五九二四、九五五八八六、九五五八七
八、九五五八一四、九五五八０一、九五五九三二、九五五八三
五、九五五八二七、九五五八一九、九五五八六０、九五五八五
一、九五五八四三、九五五九五九、九五五九四一號），及匯款
四筆（共四千五百九十五萬二千六百三十三元）至台北市第一信
用合作社永吉分社（帳號：0000000000號）、台北市
第一信用合作社營業部（帳號：0000000000號）、台
北市第一信用合作社中正分社（帳號：00000000號）帳
戶，將借款歸還原貸與人。上訴人明知上開正豐公司所借用之款
項業於同年七月二日返還，並未曾交予力晟公司或廖治光，仍承
前違反商業會計法及行使偽造文書之概括犯意，先於還款當日，
未經力晟公司、廖治光之同意或授權，委請不知情之成年人偽刻
「力晟實業股份有限公司」、「廖治光」印章各一枚，再偽以力
晟公司之名義，持上開偽造之印章蓋用於「代墊款切結書」上而
偽造之，以表示向正豐公司請求代墊力晟公司之在外欠款一億五
千九百萬元之意，足以生損害於力晟公司、廖治光。嗣再將該偽
造之「代墊款切結書」交予不知情之會計人員作為原始憑證，指
示將此不實事項填製正豐公司之會計憑證即轉帳傳票一紙（日期
為同年七月二日，會計科目為「代墊款」，於摘要欄中附記「力
晟」），及記入總帳、銀行往來帳等會計帳冊。並利用此不正當
方法，於正豐公司八十五年度財務報告補充說明中列明正豐公司
支付力晟代墊款一億五千九百萬元，致使該份財務報表發生不實
之結果。(五)、力晟公司移交予正豐公司之新竹工業區汽車零件廠
房，於八十五年一月十日，因隔鄰政鶴企業股份有限公司汽車零
件塗裝烤漆工廠發生大火及受新竹地區東北季風影響，波及至力
晟公司辦公室及存貨倉庫，由於尚未辦理過戶，保險人即友聯產
物保險股份有限公司將理賠金支票一紙（發票人為友聯產物保險
股份有限公司、發票日為八十五年六月十四日、受款人為力晟公
司、金額為三千三百四十九萬九千八百零六元）交予力晟公司，
廖治光擬將該款交予正豐公司處理，詎上訴人承前業務侵占、違
反商業會計法之概括犯意，故意遺漏會計事項不為紀錄，使財務
報表不實，於八十五年六月十七日指示不知情之吳秀春陪同廖治
光前往中華商業銀行儲蓄部，為力晟公司開立活期帳戶（帳號：
０一七八四之一號），並將該理賠金支票存入前揭帳戶，吳秀春
隨即提領現金一千一百萬元交予上訴人；嗣於八十五年六月十八
日、二十八日，復指示不知情之王宏仁自前開力晟公司之帳戶各
提領現金一千九百萬元、三百四十九萬元，均全數交予上訴人，
上訴人即連續將其業務上所持有之正豐公司款項侵占入己。而上
訴人明知正豐公司業已取得理賠金，竟故意遺漏此會計事項不為
記錄，於八十五年度財務報表僅載明：廠房發生火災、至今無法
過戶、保險公司理賠對象為力晟公司、支付金額為三千三百五十
萬元、但由於力晟公司財務困難、要求返還火災賠償之可能性不
大、基於穩健起見予以全數提列呆帳損失等語，並於補充說明中
將火災損失保險理賠列入八十五年度之呆帳損失，致使財務報表
發生不實之結果，進而將上開報告報予財政部證券暨期貨管理委
員會（下稱證期會）核備。二上訴人於八十五年四月間，以正豐
公司負責人名義，與台灣養老乃瀧有限公司（下稱養老乃瀧公司
）實際負責人林春牧洽談收購事宜，於八十五年四月十七日簽訂
買賣協議書，約定由正豐公司向養老乃瀧公司購買其資產及其商
標，總價二億元，正豐公司並交付簽約金支票一紙（支票號碼：
ＪＩ0000000號、發票日期：八十五年四月十七日、面額
二千萬元）予林春牧，養老乃瀧公司於八十五年六月一日將養老
乃瀧公司台灣地區代理權暨經營權，以及所有資產與直營店五家
移轉與正豐公司。然上訴人明知正豐公司於八十五年四月一日自
正豐公司設於上海商業儲蓄銀行士林分行活期存款帳戶（帳號四
七七－一）內提領九千九百萬元，係分別匯給林罔市、曹永泉、
黃榮華、詹建南、林美惠、潘美淑、劉淑雲、廖吳碧珠、蔡永利
等人帳戶，以償還正豐公司於八十五年三月二十八日向林罔市等
人借貸而匯入上開帳戶之借款，並無支付一億三千二百萬元（除
前開活期存款帳戶提款九千九百萬元外，尚有轉帳傳票上所虛載
「應付票據」三千三百萬元）予養老乃瀧公司，仍承前違反商業
會計法之概括犯意，佯以支付養老乃瀧公司為由，指示不知情之
之吳秀春將此不實事項填製正豐公司之會計憑證即轉帳傳票一紙
（日期為八十五年四月一日、金額為一億三千二百萬元，會計科
目為「暫付款」，於摘要欄中附記「養老乃瀧公司」），及記入
總帳、銀行往來帳等會計帳冊等情，因而撤銷第一審之判決，改
判仍依牽連犯從一重論處上訴人連續意圖為自己不法之所有，而
侵占對於業務上所持有之物罪刑；就上訴人被訴詐欺廖治光關於
力晟公司之廠房、機器等部分，則以不能證明上訴人犯罪，不另
為無罪之諭知，固非無見。
惟查：(一)、審理事實之法院，對於依法應行調查之證據，應詳為
調查，綜合調查所得之證據資料，本於經驗法則及論理法則定其
取捨，並將取捨證據及得心證之理由於判決內詳為說明；如事實
尚非明確，基於公平正義之維護或對被告之利益有重大關係事項
，而有應調查之證據未予調查，遽予判決者，即有應於審判期日
調查之證據而未予調查之違法。原判決事實一(二)部分，原判決以
「告訴人代表人廖治光雖與證人江銅銘偕同前往台北市銀行木
柵分行開戶，嗣並交付該力晟公司章及其私章、支票等予證人江
銅銘，轉交被告使用，以表概括授權被告使用該支票帳戶，惟此
部分授權，應限於在該帳戶以『力晟公司』名義存提款項，或開
立支票，並不及於被告逕以『廖治光』名義兌領力晟公司支票（
兩者人格不同，自應個別授權）。故基前事證及說明，被告係佯
以支付力晟公司為由，先期將正豐公司款項轉匯至前開力晟公司
設於台北銀行木柵分行之帳戶。嗣再以力晟公司之名義，簽發如
附表四所示之支票三十六紙，將之交予不知情之吳秀春，且在告
訴人代表人廖治光不知情而未予同意或授權下，逕指示吳秀春偽
以廖治光之名義，於如附表四所示之時間，連續在台北市銀行木
柵分行大額領款登記備查簿偽簽如附表五所示之『廖治光』之署
押共十一枚，以示領款人為廖治光本人，自足以生損害於廖治光
。嗣進而持上開偽造之大額領款登記備查簿及應兌領之支票向銀
行承辦人員行使，而得以分次連續兌領如附表四所示之現金（共
一億八千八百五十萬元），全數交予被告而侵占入己。」（原判
決第四十七頁理由二1.）「被告所辯大額提款，必須由提款人
提出身分證正本證明其身分，並在『大額領款登記簿』填寫其姓
名云云，然告訴人代表人廖治光雖否認曾交其身分證正本予他人
，惟亦指稱：伊在開戶的時候，曾應江銅銘需要，將身分證影本
交給他等語，且依證人吳秀春於原審審理時復證稱：『（二千萬
元的提現需要什麼文件，銀行才會准許？）通常不用，只需支票
、提款條，但是超過一定的金額，銀行需要提領人在支票後面背
書，並填寫領取大筆金額紀錄，如果比較仔細一點，銀行會通知
公司。……（你領款的時候是否有帶廖先生的身分證去？）有時
候有帶，通常都是第一次會帶，第二次以後銀行就不會要求看身
分證』等語，顯然指銀行會因對提款人熟識程度，以決定支票兌
領程序嚴格、或寬鬆，亦足見大額提領存款之領款人不一定須持
身分證正本始可為之，故此尚不足為被告有利之認定。」（原判
決第三十八頁第十五行起至第三十九頁第九行）「被告雖另辯稱
：台灣省北區國稅局新竹縣分局函調八十五年五月底以前所申報
八十四年度力晟公司營利事業所得稅之結算申報書（下稱申報書
）及資產負債表發現所蓋用之力晟公司及廖治光印章，與台北銀
行木柵分行力晟公司所開設支票存款戶所使用領款之印鑑卡上之
力晟公司及廖治光印章及支票上力晟公司及廖治光印文均屬相同
，由此書證足以證明該支票存款帳戶所使用力晟公司及廖治光印
章在力晟公司持有中，並未交給江銅銘、上訴人或廖麗月等人云
云。惟……經……分別函請……檢附……正本，惟該等機關、銀
行仍均檢附上開文件影本……故此部分無法實施鑑定……。」證
人賴源和則證稱力晟公司僅有二套印章，一套使用於銀行，一套
使用於經濟部，台北銀行木柵分行之印章非其公司所有等語，負
責製作力晟公司八十四年度營利事業所得稅之申報書、資產負債
表之證人蕭智蓉證稱其簽證時，申報書及資產負債表上公司及負
責人印章都還沒有蓋等語，證人即力晟公司會計黃永青則證稱係
接受正豐公司副總經理江銅銘指示蓋章等語，「黃永青因不認識
送件者而未蓋章，經轉至江銅銘處，當時已經蓋好公司章及負責
人的章，再指示黃永青蓋其印章，則該蓋用力晟公司及其負責人
印文者，應係江銅銘，而非告訴人代理人廖治光。又本院觀諸證
人黃永青所坦承製作之力晟公司八十四年度營利事業所得稅暫繳
稅款申報書，其上力晟公司及其負責人印文，確與前開力晟公司
八十四年度營利事業所得稅之結算申報書及資產負債表上之力晟
公司及其負責人印文，顯然不同，則以證人黃永青長期接觸會計
事務，並負責申報力晟公司稅款，自無錯用力晟公司報稅印鑑之
可能，益證證人黃永青前述屬實，應堪採信。而證人江銅銘於本
院審理時否認指示黃永青蓋章云云，則亦係迴護被告之詞，不足
採信。」（原判決四十頁起、第四十五頁第十二行起）據以論
斷上訴人係在告訴人力晟公司代表人廖治光不知情而未予同意或
授權下，逕指示吳秀春偽以廖治光之名義，連續在台北銀行木柵
分行大額領款登記備查簿偽簽「廖治光」之署押，以示領款人為
廖治光本人，進而領取款項予以侵占入己。然上訴人自始即否認
持有台北銀行木柵分行力晟公司及其法定代理人廖治光之印章，
證人江銅銘亦否認有代刻章及轉交予上訴人情事，上訴人並進而
主張依財政部之命令及銀行之領款規定，一百萬元以上之大額提
款，必須由提款人提出身分證正本證明其身分，廖治光將其身分
證正本交給吳秀春或交給上訴人轉交吳秀春，廖治光應係知情且
同意，吳秀春在大額領款登記簿上代簽「廖治光」，應無偽造文
書可言等語（原審卷卷一第五十頁背面3.、第一八三頁背面(三)、
第二六一頁背面3.等）。原判決引用並採信吳秀春證稱：「（你
領款的時候是否有帶廖先生的身分證去？）有時候有帶，通常都
是第一次會帶……」之證言（原判決第三十九頁第五行起），是
否認定吳秀春第一次領款會帶廖治光之身分證正本？惟原判決復
說明「亦足見大額提領存款之領款人不一定須持身分證正本始可
為之，故此尚不足為被告有利之認定。」（原判決第三十九頁第
七行起），是否又認定未持用身分證正本亦可提領大額款項？原
判決此部分理由之記載已有矛盾。且原判決說明廖治光雖否認曾
交付身分證正本予他人，但亦陳稱曾應江銅銘需要將身分證影本
交予江銅銘使用等語（原判決第三十八頁最後第二行），是否認
定廖治光應有交付身分證「影本」予江銅銘，以作為提領系爭款
項之用？惟此與證人吳秀春迭次之證言：「（上述你提領該筆款
項既然是以廖治光名義提領又係超過一百萬元，必須要以廖治光
身分證正本提領，該廖治光身分證正本是誰交給你的？）是甲○
○交給我的」（八十七年度偵字第三五四號偵查卷第二七五頁背
面第五行）、「老闆有時候會給我廖先生的身分證正本」（第一
審卷卷四第一０七頁、第一一三頁）不符，果確如廖治光之證言
，其未曾交付身分證「正本」予上訴人、江銅銘或吳秀春，吳秀
春究如何取得並使用廖治光之身分證正本？再依原判決引用證人
黃永青之證言：「（你們公司何時收到亞太會計師事務所所寄來
的所得稅申報書資料？）八十五年五月底。（是你收到的嗎？）
是我收到。（你拿到這些資料時是否蓋好公司章及負責人廖治光
的章？）已經蓋好。……我拿到的時候已經蓋好……我是接受正
豐公司的副總經理江銅銘要我蓋章，當時已經蓋好公司章及負責
人的章……是江銅銘叫我收到文件後要蓋章……我上次是說人家
親自送來叫我蓋章後就要送到稅捐處」（原判決第四十四頁最後
第三行起），是否認定證人黃永青係收到亞太會計師事務所所寄
，並已蓋好力晟公司及法定代理人印章之申報資料，並因江銅銘
指示收到文件後要蓋章始為進一步處理？如果無訛，何來原判決
認定之「黃永青因不認識送件者而未蓋章，經轉至江銅銘處，當
時已經蓋好公司章及負責人的章，再指示黃永青蓋其印章，則該
蓋用力晟公司及其負責人印文者，應係江銅銘，而非告訴代理人
廖治光」之結論？又因證人即會計師蕭智蓉證稱：簽證時，申報
書及資產負債表上公司及負責人印章都還沒有蓋，簽證後會做三
份並將資料寄給力晟公司，他們公司蓋完章後，一份會拿去申報
資料，一份他們公司留存，另一份會寄還給我們公司等語（原審
卷卷二第二０九頁），黃永青收到申報書時，其上是否可能已蓋
妥力晟公司及廖治光印文？若係黃永青收到申報書後，再交付其
他人蓋用印章，相關事實如何？亞太會計師事務所究係受何人委
託辦理力晟公司之申報書及資產負債表？該二印文是否確與台北
銀行木柵分行力晟公司及法定代理人廖治光之印文相同？此與該
二文件上力晟公司及其法定代理人印文係由何人蓋用、該二印章
由何人持有、是否為上訴人、廖治光是否知悉等節攸關，證人蕭
智蓉復證稱「由何助理聯絡在事務所資料內應可查到」等語（同
卷第二０八頁），亦無不能查明情事；再依卷內台北銀行木柵分
行力晟公司帳戶往來明細（外放證物）之記載，該帳戶於八十四
年十二月二十八日尚以0000000號支票提領二萬元，該筆
款項究為何人領取？與上訴人及本件是否有關？若為廖治光提領
，是否表示上開印章已在廖治光持有中？相關事實均涉及公平正
義之維護且屬對上訴人之利益有重大關係事項，原判決就上開部
分均未予調查釐清即遽為上訴人不利之認定，自有應於審判期日
調查之證據未予調查之違法。(二)、原判決事實一(一)(二)(三)(四)二關於
上訴人違反商業會計法部分，認定上訴人係指示不知情之游麗文
、芮德惠、吳秀春或其他會計人員將不實之事項填製會計憑證即
「轉帳傳票」，及記入總帳、銀行往來帳等會計帳冊，理由則說
明「查正豐公司設置總帳、銀行往來帳、生產記錄簿、存貨帳
、銷貨帳、現金帳、日計表、科目明細帳等帳簿，此觀財政部台
灣省中區國稅局所檢送之正豐公司八十四年度營利事業所得稅審
查報告書所附由正風聯合會計師事務所出具之簽證申報第三頁自
明。」（原判決第二十八頁），且此部分業據證人游麗文、芮德
惠、吳秀春等證述在卷等等為其論斷之依據。然證人游麗文、芮
德惠、吳秀春等證言均係就「轉帳傳票」部分為說明，並未提及
渠等有將同一事實記入總帳、銀行往來帳等會計帳冊內，該總帳
、銀行往來帳等會計帳冊內，是否亦有相同虛偽不實之登載？登
載欄位、內容為何？是否亦構成違反商業會計法之罪？事實尚欠
明瞭。原判決就此部分未予論述說明其認定所憑之證據，僅以正
豐公司設置相關帳冊即據為上開認定，自有判決理由不備之違法
。(三)、刑事訴訟法第九十五條第一款規定「訊問被告應先告知犯
罪嫌疑及所犯所有罪名；罪名經告知後，認為應變更者，應再告
知。」乃犯罪嫌疑人及被告在刑事訴訟程序上受告知及聽聞之權
利，為行使防禦權之基本前提，旨在使犯罪嫌疑人及被告能充分
行使防禦權，以維審判程序之公平。其所謂「犯罪嫌疑及所犯所
有罪名」，除起訴書所記載之犯罪事實及所犯法條外，自包含依
刑事訴訟法第二百六十七條規定為起訴效力所及而擴張之犯罪事
實及罪名，暨依同法第三百條規定變更起訴法條後之新罪名。法
院就此等新增或變更之罪名，應於審判期日踐行上開告知之程序
，使被告知悉而充分行使其防禦權，始能避免突襲性裁判，而確
保其權益；否則，如僅就原起訴之犯罪事實及罪名調查、辯論終
結後，擅自擴及起訴書所記載者以外之犯罪事實而為判決，就此
等未經告知之犯罪事實及新罪名而言，無異剝奪被告之正當法律
程序之保障，其判決當然為違背法令。本件原判決事實二上訴人
違反商業會計法（即養老乃瀧公司）部分，未經檢察官起訴，第
一審判決亦未就此部分予以論罪科刑，另檢察官起訴就上訴人在
業務上作成之傳票上虛偽記載部分，認係觸犯刑法第二百十四條
之罪，有起訴書、第一審判決、原審審判期日筆錄可稽，原判決
就關於養老乃瀧公司部分以與起訴部分具有裁判上一罪關係，論
處上訴人違反商業會計法犯行，惟未予訊問相關之事實及提示證
物並命辯論；原判決就檢察官起訴觸犯刑法第二百十四條之罪部
分，亦未諭知何以另論以違反商業會計法之罪，二者有何關係，
依上開說明，原審此部分所踐行之訴訟程序，自屬於法有違。(四)
、判決理由之述所援引之證據，須與卷內之證據資料相適合，
否則即有判決理由不備或證據上理由矛盾之違法。原判決事實一
(二)部分認定上訴人「指示吳秀春偽以廖治光之名義……連續在…
…偽簽如附表五所示之『廖治光』之署押共十一枚……」，並於
理由說明「業據證人吳秀春證述明確（見偵查卷第一冊第二七五
至二七六頁、第一審卷第四冊第一０二至一一三頁）」（原判決
第三十三頁），然證人吳秀春於各該筆錄係證稱八十四年十一月
二十五日二千五百萬元該次非其提領，亦非其簽名等語（同上偵
查卷第二七六頁第五行、第一審卷卷四第一０六頁）；原判決事
實欄一(三)部分認定上訴人「同時並指示不知情之會計人員游麗文
、芮德惠將此不實事項填製正豐公司之會計憑證即轉帳傳票一紙
」，然依卷附該轉帳傳票（外放證物附件三）顯示，該轉帳傳票
似由芮德惠製作，原判決遽為認定上訴人併指示游麗文予以填製
，原判決上開說明與認定自有與卷內證據資料不相符合之違法。
(五)、原判決關於檢察官起訴上訴人違反稅捐稽徵法部分，以「本
件相關正豐公司之各筆款項，被告均指示會計人員列為『力晟代
墊款』或『存出保證金』，均非『營業淨利』、『非營業收入總
額』、『非營業損失及費用總額』之科目，故正豐公司並無增加
其支出或減少其所得藉以逃漏稅捐之情事，既未發生逃漏稅捐之
結果，揆諸前揭說明，自不該當稅捐稽徵法第四十一條規定之構
成要件。」而不另諭知上訴人無罪。然「代墊款」及「存出保證
金」縱非「營業淨利」或「非營業收入」、「非營業損失及費用
」，但何謂「營業淨利」？於計算時應否列入「代墊款」及「存
出保證金」？果上訴人指示正豐公司會計人員將已提領之款項虛
偽登載為「代墊款」及「存出保證金」，是否影響正豐公司之「
營業淨利」金額？此部分事實不明，原判決未予調查釐清遽謂「
並無增加其（正豐公司）支出或減少其所得」，併有可議。以上
或為上訴意旨所指摘，或為本院得依職權調查之事項，應認上訴
為有理由。按第三審法院應以第二審判決所確認之事實為判決基
礎，刑事訴訟法第三百九十四條第一項前段定有明文。原判決上
述之違背法令，影響於事實之確定，本院無可據以為裁判，應將
原判決撤銷，發回原審法院更為審判。原判決關於上訴人另被訴
涉犯詐欺力晟公司（原判決第八十一頁理由七甲）及違反稅捐稽
徵法不另為無罪諭知部分，基於審判不可分之原則，應併予發回
，附此敘明。
據上論結，應依刑事訴訟法第三百九十七條、第四百零一條，判
決如主文。
中　　華　　民　　國　九十四　年　十一　　月　二十四　日
                      最高法院刑事第二庭
                          審判長法官  董　明　霈
                                法官  林　茂　雄
                                法官  張　祺　祥
                                法官  呂　永　福
                                法官  洪　文　章
      本件正本證明與原本無異
                                      書  記  官
中　　華　　民　　國　九十四　年　十一　　月　二十九　日
                                                  Ｒ
